【裁判字號】    94,上,25
【裁判日期】    950221
【裁判案由】    拆屋還地
【裁判全文】
臺灣高等法院臺南分院民事判決  94年度上字第25號
上  訴  人  乙○○即李直之承受訴訟人
            甲○○即李直之承受訴訟人
            丁○○即李直之承受訴訟人
            辛○○即李直之承受訴訟人
            己○○即李直之承受訴訟人
            庚○○即李直之承受訴訟人
            戊○○即李直之承受訴訟人
共      同
訴訟代理人  張天良  律師
複  代理人  許世烜  律師
被  上訴人  壬○○
            丙○○
共      同
訴訟代理人  蔡敬文  律師
上列當事人間請求拆屋還地事件，上訴人對於中華民國93年12月
8日臺灣臺南地方法院第一審判決（91年度訴字第141號）提起上
訴，本院於92年2月7日言詞辯論終結，判決如下：
    主  文
原判決關於駁回上訴人後開第二項、第三項、第四項之訴部分，
及該部分假執行之聲請，並訴訟費用之裁判均廢棄。
被上訴人壬○○應將坐落臺南縣山上鄉○○段八七八地號土地上
門牌臺南縣山上鄉南洲村南洲二十七號即建號一三一號房屋拆除
。
被上訴人丙○○應將坐落臺南縣山上鄉○○段八七八地號土地上
門牌臺南縣山上鄉南洲村南洲二七之一號即建號一三二號房屋拆
除。
被上訴人應再給付上訴人新台幣玖拾陸萬肆仟零肆拾玖元，及自
民國九十一年五月三日起至被上訴人拆除前項房屋之日止，按年
給付如附表編號二所示之金額。
其餘上訴駁回。
第一、二審訴訟費用由被上訴人負擔百分之七十，餘由上訴人負
擔。
本判決第二項、第三項於上訴人以新台幣捌拾壹萬壹仟元供擔保
後得假執行，但被上訴人如於假執行標的物拍賣或變賣終結前，
以新台幣貳佰肆拾壹萬零壹佰貳拾貳元供擔保後得免為假執行。
本判決第四項於上訴人以新台幣參拾參萬元供擔保後得假執行，
但被上訴人如於假執行標的物拍賣或變賣終結前以新台幣玖拾陸
萬肆仟零肆拾玖元供擔保後得免為假執行。
上訴人其餘假執行之聲請駁回。
    事  實
甲、上訴人方面：
一、聲明：（一）先位聲明：(一)原判決關於上訴人敗訴部分廢棄
    。(二)被上訴人壬○○應將坐落臺南縣山上鄉○○段878地號
    土地上門牌臺南縣山上鄉南洲村南洲27號即建號131號房屋
    拆除。(三)被上訴人丙○○應將坐落臺南縣山上鄉○○段878
    地號土地上門牌臺南縣山上鄉南洲村南洲27之1即建號132號
    房屋拆除。(四)被上訴人等應再給付上訴人新台幣（下同）1,
    145,095元，即自起訴之日起至被上訴人拆屋之日止按年將
    247,680元扣除原判決附表編號五所示金額後之現款給付與
    上訴人。(五)訴訟費用由被上訴人等負擔。(六)願供擔保，准予
    假執行。（二）備位聲明：(一)原判決關於上訴人敗訴廢棄。
    (二)被上訴人應給付上訴人4,334,400元及自起訴狀繕本送達
    翌日起至清償日止按年息5%計算之利息。(三)第一審及第二審
    訴訟費用均由被上訴人負擔。(四)願供擔保，准予假執行。
二、陳述：除與原判決記載相同者外，補稱略以：
（一）李直（上訴人之被繼承人）與被上訴人在台南縣山上鄉調
      解委員會（下稱山上鄉調委會）成立調解之日為81年11月
      25日，被上訴人申請建造執照是在66年11月1日之事。被
      上訴人未將其所設計建築圖向李直提示，李直不知被上訴
      人將其法定空地畫在何處，被上訴人也未舉證其有將其設
      計圖（配置圖、位置圖等）向李直提示，被上訴人將李直
      已分得位置之土地畫做其法定空地（註：法定空地也是屬
      於建築基地），致使李直無法在自己之土地上再從事建築
      ，乃發生本案糾紛。
（二）現上訴人所有樹王段879地號土地原均屬山上段571、573
      地號土地。被上訴人申請其房屋之建造執照之前，上訴人
      及訴外人李添財等多位土地共有人已經在民國（下同）66
      年9月15日成立共有物分割之協議，約定依照共有人之應
      有部分及現有之位置分割，立有共有分割同意書，僅未辦
      理分割登記而已，嗣被上訴人申請建造執照時，不應該將
      李直所分管土地（也是依協議分得土地），劃其在法定空
      地內。嗣後經李直發覺被上訴人擅自將李直依協議所分得
      土地劃入被上訴人之建築基地（範圍內），使李直無法在
      分得土地申請建造執照，李直乃於81年11月13日向山上鄉
      調委會申請調解，要求被上訴人應負責使李直能在分管位
      置申請建造執照，81年11月25日調解成立，被上訴人同意
      3個月內申請解除建築執照法定空地之許可面積，將李直
      所分得山上段573-3地號土地內之360㎡如該調解書附圖著
      色部分交還李直，使李直能建築使用，有卷附之調解書可
      稽。顯然，被上訴人申請其房屋建築執照時，未經李直之
      同意，將李直依協議已分得已分管之土地（嗣後分割登記
      為573-3號土地，重測後，其地號成為樹王段879地號土地
      ）內之360㎡劃做其建築基地，調解是和解之一種，有創
      設力，雙方應受拘束，被上訴人依該調解書調解結果之本
      旨，應負責使李直能申請建造執照建造房屋，因法定空地
      不能重複使用，李直不能在該360㎡土地建築。
（三）損害賠償金或不當得利金之性質，與租金不同。就土地租
      金金額有土地法之限制，損害金或不當得利金之金額，法
      律並未限制其金額，應按實際情形酌定，原判決認定被上
      訴人僅使用李直之土地面積140.46㎡，與事實不符，請鈞
      院將上開調解書附圖（也是被上訴人申請建築執照時之設
      計圖）送予臺南縣政府測量或鑑定被上訴人申請建造執照
      時所使用建築基地（包括法定空地）有使用現今樹王段87
      9地號土地若干面積？原判決應按公告現值計算李直之損
      害或不當得利金額，原判決以申報地價8%計算，決定損害
      金或不當得利金，與社會之實情有出入，對李直不公平。
（四）被上訴人二人得與其兄弟李金章、李榮南共同向國有財產
      局購買鄰地山上鄉○○段867地號國有土地，然後將該地
      號土地充做其建築基地之一部分，申請變更設計，廢除在
      李直所有879地號土地內之建築位置，其卻不為。其要使
      李直能在李直所有879地號土地內360㎡能申請建築之唯一
      辦法是被上訴人應拆除其所建築房屋。
（五）上訴人不再主張被上訴人偽造建築同意書，但是一直強調
      被上訴人擅自將上訴人協議分割所得位置之土地劃做其法
      定空地，使不知情之李直不能建築，使李直受損害，被上
      訴人應負責使李直能建築，雙方乃在公所成立調解，被上
      訴人依該調解成立之要旨，被上訴人應使李直能建築。
三、證據：除援用原審之立證方法外，並聲請就「被上訴人2人
    申請建造執照時，所使用建築基地（包括法定空地）有使用
    現今臺南縣山上鄉○○段879地號土地若干面積？」為鑑定
    。
乙、被上訴人方面：
一、聲明：（一）先位聲明：(一)上訴人之上訴及假執行之聲請均
    駁回。(二)訴訟費用由上訴人負擔。(三)如受不利之判決，被上
    訴人願供擔保，請准宣告免為假執行。（二）備位聲明：(一)
    上訴人之上訴及假執行之聲請均駁回。(二)一、二審訴訟費用
    由上訴人負擔。(三)如受不利之判決，被上訴人願供擔保，請
    准宣告免為假執行。
二、陳述：除與原判決記載相同者外，補稱略以：
（一）兩造調解內容範圍，僅提及應解除南建局造字第4594號
      建築執照建屋空地比，亦即屬於被上訴人壬○○之部分，
      而被上訴人丙○○之建築執照（南建局造字第4595號）
      則未在內，且亦不及於拆屋還地：81年11月25日山上鄉調
      委會調解書，其調解內容為：「相對人丙○○、壬○○同
      意3個月內，向臺南縣政府申請解除民國66年南建局造字
      第4594號建築執照建屋空地比許可面積山上鄉○○段573-
      3號360平方公尺（如附圖著色部分）歸還聲請人（李直）
      建築使用」云云，準此，被上訴人僅應履行解除66年南建
      局造字第4594號建築執照建屋空地比。至另一建築執照（
      年南建局造字第4595號）則不必履行也。
（二）上開調解內容是否給付不能：依上所述，僅解除被上訴人
      壬○○部分之建築執照建屋空地比，顯然不能解決本件問
      題。又證人洪振生在原審證述：「（原告所有系爭土地如
      何解除上開房屋法定空地之限制）必須被告所有房屋座落
      土地先取得連通10米計劃道路之通路，在原來的建築基地
      內檢討其建蔽率，住宅區60%，法定空地40%，且原告所有
      系爭土地上並無同意供他人使用（如其上有地上物）及建
      築執照申請或違章建築、他項權利處分（假扣押），須符
      合上開要件，原告所有系爭土地始可辦理法定空地分割，
      又建築基地的法定空地，不可重複使用」等語，準此，所
      謂被上訴人須先取得連通10米計劃道路之通路，究係指何
      通路而言，究竟應如何取得？會否影響被上訴人建築之合
      法性？該通路可否因被上訴人單方面表示要購買即可取得
      ？如若不能，則本件被上訴人之給付，是否陷於給付不能
      ？即有檢討商榷之餘地。
（三）有無給付遲延損害賠償問題：上開調解內容，如屬給付不
      能，則上開調解，依民法第246條第1項本文規定，即為無
      效；如為無效，自無履行給付遲延損害賠償問題。
（四）有無不當得利問題：如上開調解內容經檢討商榷結果，係
      屬無效之調解，則被上訴人自不必依調解內容履行；且當
      初建屋時，既已得上訴人及其他全體共有人之同意使用共
      有建築基地建屋，則被上訴人自有合法權源繼續使用嗣後
      上訴人因分割所分得之土地，而無不當得利之問題。又依
      民法第789條規定：因土地一部之分割，致有不通公路之
      土地者，不通公路土地之所有人，因至公路，僅得通行他
      分割人之所有土地；前項情形，有通行權人，無須支付償
      金。是當初分割土地時，承辦代書及相關人員未注及此，
      顯有疏失。
（五）本件法定空地面積，被上訴人2人均各為42.433㎡，非原
      審判決所認定之被上訴人壬○○為70.68㎡，被上訴人丙
      ○○69.78㎡：依據原審判決附圖一左上角所示，當初興
      建房屋時因土地尚未分割，且所計算出來之法定空地面積
      ，被上訴人2人均各為42.433㎡，該法定空地，自不因嗣
      後分割土地而擴張變大。
三、證據：除援用原審之立證方法外，請求訊問洪振生，並聲請
    向臺南縣政府工務局查詢本件法定空地面積；及就本件法定
    空定面積之價格及就坐落山上鄉○○段878地號（整筆土地
    ）之價格為鑑定。
丙、本院依職權函請臺南縣政府就被上訴人等2人申請建造執照
    時使用建築基地（包括法定空地）有使用現今樹王段878地
    號土地若干土地為測量，並提出測量結果於本院；依聲請函
    請長鴻不動產鑑定有限公司就被上訴人等2人申請建築執照
    時，所使用建築基地（包括法定空地）有使用現今臺南縣山
    上鄉○○段878地號土地若干面積為鑑定，並檢附鑑定結果
    ；函請臺南縣政府工務局查明坐落臺南縣山上鄉○○段878
    地號（重測前573-21）土地上門牌臺南縣山上鄉南洲村南洲
    27號即建號131號房屋（所有權人壬○○），同地號、同村
    南洲27之1即建號132號房屋（所有權人丙○○），該2人原
    建築房屋時法定空地面積為42.433㎡，是否因嗣後分割土地
    法定空地面積因而擴張變大？並提出上開地號重測前後之地
    籍圖影本於本院；函請鄉城科技不動產估價師事務所就被上
    訴人等2人占用系爭坐落臺南縣山上鄉○○段878地號土地法
    定空地面積之價格為鑑定，並檢附鑑定結果。
    理  由
甲、程序方面：
一、本件原訴訟當事人之原審原告李直於原審訴訟程序進行中之
    93年3月8日死亡，其繼承人乙○○、甲○○、丁○○、辛○
    ○、己○○、庚○○、戊○○乃於93年3月30日具狀聲明承
    受訴訟，有聲明狀、繼承系統表及戶籍謄本在卷足憑，核與
    民事訴訟法第175條第1項規定相符，自應准許。
二、上訴人請求先位之訴部分，原本於所有權、不當得利之法律
    關係，請求被上訴人拆屋及給付1,238,400元，暨自起訴後
    至被上訴人拆屋為止，按年給付上訴人247,680元。嗣於訴
    狀送達後，又追加依侵權行為、契約（調解之約定）及給付
    遲延之法律關係，為同一聲明之請求（上訴人於原審92年12
    月3日準備書狀），核其請求之基礎事實同一，而與民事訴
    訟法第255條第1項第2款規定無不合，應予准許，合先敘明
    。
乙、實體方面：
一、上訴人起訴主張：被上訴人等2人於66年間以偽造文書之方
    法，盜蓋上訴人之父李直及其他土地共有人之印章在土地使
    用同意書上（於本院已陳明不再主張係被盜蓋），將坐落臺
    南縣山上鄉○○段573-3地號（重測前地號，下稱山上段573
    -3地號）土地李直分管之位置中約360㎡土地作為其建屋之
    建築基地以申請建築執照，各興建門牌臺南縣山上鄉南洲村
    南洲27號、27之1號（下稱南洲27號、27之1號）房屋。李直
    於81年間發現上開情事後，向山上鄉調委會申請調解，被上
    訴人等2人承認其不法行為，乃同意於3個月內向臺南縣政府
    申請解除66年南建局造字第4594號建築執照之空地比許可面
    積山上段573-3地號360㎡，歸還李直使用。然被上訴人等2
    人於調解成立後，仍未向臺南縣政府申請解除法定空地。嗣
    上開土地於85年1月6日分割，其中573-22地號（重測後為樹
    王段879地號）土地歸李直所有，573-21地號（重測後為樹
    王段878地號）土地歸被上訴人等2人及訴外人李榮南、李金
    章4人共有。被上訴人等2人之房屋雖位於樹王段878地號土
    地上，然該兩棟房屋之法定空地仍然存留在樹王段879地號
    土地上，因被上訴人擅將該879地號土地充為法定空地申請
    建築，無權占有上訴人之上開土地，唯有將被上訴人之建物
    拆除，始能解除法定空地之設定。再者，被上訴人之行為對
    於上訴人已構成侵權行為，被上訴人亦應負回復原狀之責任
    。又依李直與被上訴人在山上鄉調委會之調解，被上訴人應
    負責使上訴人能在樹王段879地號土地上建築房屋，被上訴
    人自應拆除其在樹王段878地號土地上之建物，此為其對上
    訴人所負之義務（債務）。為此，上訴人本於所有權、侵權
    行為、契約及繼承之法律關係，請求被上訴人將其建物拆除
    。又因被上訴人無權占用上訴人之土地，自應給付上訴人相
    當於租金之不當得利予上訴人，參照土地法關於土地租金之
    計算方法，以土地價值年息8%計算，則每年租金為247,680
    元（占用面積360㎡×每㎡土地價值8,600元×8%＝247,680
    元），故被上訴人應給付起訴前5年間之不當得利1,238,400
    元，及自起訴後至被上訴人拆屋為止，按年給付上訴人247,
    680元。縱被上訴人未偽造橫式之土地使用同意書及使用共
    同壁協定書，惟被上訴人未依上開調解事件調解書之本旨使
    上訴人能以樹王段879地號土地申請建築，被上訴人亦應負
    遲延給付之責任。爰依不當得利及給付遲延之法律關係，請
    求被上訴人應給付起訴前5年間之金額合計1,238,400元，及
    自起訴後至被上訴人拆屋為止，按年給付上訴人247,680元
    。若上訴人請求被上訴人拆除地上房屋為無理由時，則上訴
    人之土地被被上訴人設定為法定空地部分，無異喪失其所有
    權，被上訴人返還無權占有物予上訴人之義務成為不能履行
    ，上訴人主張類推適用民法第226條給付不能之規定，請求
    被上訴人應賠償上訴人之損害，即賠償上訴人之土地被設定
    法定空地部分之價值。查系爭土地90年7月公告土地現值為
    每㎡8,600元，參酌政府徵收民間土地以公告現值加四成計
    ，則上訴人之土地被設定為法定空地之面積360㎡，其價值
    為4,334,400元，被上訴人應賠償上訴人4,334,400元等情。
    （原審判命被上訴人給付相當於租金之損害金93,335元而駁
    回上訴人其餘之訴，被上訴人就其敗訴部分未提起上訴而確
    定）。
二、被上訴人則以：被上訴人等2人所有之南洲27號、南洲27之1
    號房屋原申請許可建築之建築圖說，縱於67年在該等建築圖
    說之書面上，仍留存有上開建物依法應為留設之通路繪劃在
    當時山上段573-3地號土地上，惟因66年間被上訴人申請建
    築房屋時，無論建築房屋本身基地、屋後防火巷用地及屋前
    通行至大路之通路用地，均須包括李直在內之其餘共有人之
    同意，始能獲得准許建築。故上訴人誣指被上訴人等2人於
    66年盜刻李直印章，以偽造文書之方法在其現在所有樹王段
    879地號土地上設定法定空地，顯屬無稽。樹王段879地號土
    地於84年成立和解分割時，不知何故單獨分歸與李直單獨取
    得所有，惟上訴人請求被上訴人等2人應將南洲27號、南洲2
    7之1號建物拆除，實明顯違背全體共有人在法院成立和解分
    割「本案土地分割應（只）保留二樓加強磚造建物」之協議
    ，且違反民法第148條規定。又李直與被上訴人於81年雖曾
    在山上鄉調委會以81年民調字第53號調解，謂被上訴人應依
    該調解書內容向臺南縣政府申請解除或變更被上訴人現有66
    年南建局造字第4594號建造執照之空地比，（至年南建局
    造字第4595號則不在調解範圍，可不必履行）惟上開調解係
    屬法律行為之一種，其約定被上訴人可以單方面逕向臺南縣
    政府申請分割或變更系爭法定空地或原有依法所應留設之公
    路接觸地，依民法第71條前段規定，應屬無效。況且於81年
    間，山上段573-3地號土地並未分割，迄於85年分割後始有
    同段573-22地號（重測後樹王段879地號）土地標的之存在
    ，故依民法第246條第1項前段規定，上開調解亦屬無效。則
    上訴人請求被上訴人拆屋，自非有據。另依民法第789條，
    被上訴人有通行樹王段879地號土地之權利，無須支付償金
    。是以上訴人請求被上訴人應給付相當於租金之不當得利，
    於法即有未合。又本件勘驗測量結果確定被上訴人所有之南
    洲27號、南洲27之1號房屋全部都在被上訴人與其餘同胞兄
    弟共有之樹王段878地號土地內，且上開房屋建築基地亦距
    同段879地號土地達5公尺以上，則被上訴人上開房屋並無所
    謂法定空地存在於該879地號土地內，自無給付上訴人相當
    於租金之不當得利之理。末者，樹王段879地號土地在66年
    後屬被上訴人所有房屋固有及應有之通行用地，依民法第82
    5條規定，上訴人應向原為分割人之全體共有人或各共有人
    一體為請求，而非只以被上訴人為對象而單獨請求。何況被
    上訴人自共有地分割後，即從未通行使用過該879地號土地
    。又本件將必要通行土地於分割時留設在該879地號土地內
    ，係全體分割當事人之任意行為所使然。故上訴人如仍認為
    有損失，實應向原全體共有人請求賠償，否則便有當事人不
    適格之可議等語，資為抗辯。
三、查上訴人之被繼承人李直、被上訴人等2人與訴外人李金章
    等共24人原為坐落重測前山上段573-3等地號土地之共有人
    嗣土地於85年1月6日分割，573-3地號土地分割成573-3、-1
    6、-17、-18、-19、-20、-21、-22等八筆地號土地，其中
    573-22地號土地歸李直所有，573-21歸被上訴人及訴外人李
    榮南、李金章四人共有，上開被上訴人二人之房屋則位於57
    3-21地號土地上，其於66年9月15日簽訂共有土地分割同意
    書，約定依照共有人持分（應有部分）及現在使用位置分割
    ，嗣於84年7月26日依此成立訴訟上和解（原審法院82年度
    重訴字第121號履行契約事件），並於85年1月6日辦理分割
    登記，由被上訴人等2人與訴外人李金章、李榮南取得分割
    後之樹王段878地號（重測前山上段573-21地號）土地，李
    直取得分割後之同段879地號（重測前山上段573-22地號）
    土地，有共有土地分割同意書、土地登記簿謄本、土地登記
    謄本及原審法院82年度重訴字第121號和解筆錄影本在卷可
    稽（見原審(二)卷第72至93頁、第98至100頁、原審94年新調
    字第21號卷第10至61頁）。被上訴人等2人於前項共有土地
    未辦理分割登記前，分別於66年間以山上段573-3地號土地
    ，向臺南縣政府建設局申請取得（）南建局造字第4595號
    、（）南建局造字第4594號建築執照，各興建門牌南洲27
    之1號、南洲 27號二層加強磚造建物，並取得臺南縣政府建
    設局（）南建局使字第4008號、（）南建局使字第4255
    號使用執照。而依前開建築執照申請案卷所附如附圖一所示
    之配置圖及使用執照之記載：被上訴人壬○○所有之南洲27
    號建物（基地坐落樹王段878地號），其建築基地面積如附
    圖一Ａ基地所示為183.53㎡，法定空地面積為42.433㎡；被
    上訴人丙○○所有之南洲27之1號建物（基地坐落樹王段878
    地號），其建築基地面積如附圖一Ｂ基地所示為186.48㎡，
    法定空地面積為42.433㎡平方公尺，有臺南縣政府建設局（
    ）南建局造字第4595號、（）南建局造字第4594號建造
    執照申請案卷所附配置圖、（）南建局使字第4008號、（
    ）南建局使字第4255號使用執照及建物登記謄本在卷足憑
    （見原審(一)卷第20頁、第56至59頁）。李直與被上訴人於81
    年11月25日在山上鄉調委會成立調解，其內容為「一相對人
    丙○○、壬○○同意3個月內，向臺南縣政府申請解除民國
    66年南建局造字第4594號建築執照建屋空地比許可面積山上
    鄉○○段573-3號360㎡（如附圖著色部份）歸還聲請人（李
    直）建築使用」，有該會81年民調字第53號調解書附卷可參
    （見原審(二)卷第128至129頁）。上述事實，當事人兩造均不
    爭執，堪信為真。
四、先位之訴部分：本件兩造之爭執要點在於：(一)被上訴人是否
    未經李直同意，將重測前山上段573-3地號土地李直分管位
    置中約360㎡土地部分，作為被上訴人建屋之建築基地（法
    定空地）以申請建造執照？(二)李直與被上訴人於81年11月25
    日在山上鄉調委會成立之前揭調解，是否有效？經查：
（一）按本法所稱建築基地，為供建築物本身所占之地面及其所
      應留設之法定空地，建築法第11條第 1項前段定有明文。
      本件依臺南縣政府建設局（）南建局造字第4595號、（
      ）南建局造字第4594號建造執照申請案卷所附土地使用
      權同意書之附圖顯示：重測前山上段 573-3地號土地共有
      人同意被上訴人壬○○使用範圍即如附圖一所示之Ａ基地
      （面積183.53㎡），同意被上訴人丙○○使用範圍即如附
      圖一所示之Ｂ基地（面積186.48㎡），有臺南縣政府91年
      7月25日府工管字第0910111810號函附臺南縣政府建設局
      （）南建局造字第4595號、（）南建局造字第4594號
      建造執照申請案卷可參（見原審(一)卷第20頁）。又該山上
      段573-3地號土地經過共有人之合併分割與地政機關之重
      測，地政機關雖無計算被上訴人所有之南洲27號、27之1
      號房屋法定空地資料可資實測，致本件無從囑託地政機關
      依如附圖一所示之配置圖實地複丈，將該配置圖Ａ基地、
      Ｂ基地之位置繪測於土地複丈成果圖上，此有附圖二所示
      之說明欄足參。惟依如附圖一所示之配置圖顯示：Ａ基地
      、Ｂ基地內設置之騎樓地最南端即位於山上段573-3地號
      土地與相鄰10公尺道路之交界處，經與如附圖二所示之樹
      王段878、879地號土地複丈成果圖互核，足認被上訴人壬
      ○○所有之南洲27號房屋所據以申請建築之Ａ基地，被上
      訴人丙○○所有之南洲27之1號房屋所據以申請建築之Ｂ
      基地，確實有部分係以上訴人所有之樹王段879地號土地
      作為上開房屋之建築基地。依長鴻不動產鑑定有限公司94
      年8月11日於本院所提出之（94）鴻鑑字第411號鑑定報告
      書之鑑定結果：「……本案臺南縣山上鄉○○段878地號
      土地上建物（建號131、132）其所使用建築基地（包括法
      定空地）共佔用臺南縣山上鄉○○段879地號土地168.54
      平方公尺（50.98坪）。」（見外放證物），則被上訴人
      壬○○所有之南洲27號房屋及被上訴人丙○○所有之南洲
      27之1號房屋所據以申請建築之Ｂ基地，其中以上訴人所
      有之樹王段879地號土地部分作為上開房屋法定空地之面
      積共為168.54㎡。
（三）原審法院於92年3月13日函請臺南縣政府工務局指派審核
      建造執照人員到院說明（）南建局造字第4595號、（
      ）南建局造字第4594號建造執照審核情形，經該局指派證
      人洪振生證稱：「（系爭 879土地是否為被告【即被上訴
      人，下同】所有房屋之法定空地）依照當初建照申請圖所
      附土地使用同意書同意範圍示意圖所示壬○○所有房屋之
      建築基地面積為183.53㎡（即為共有人同意使用之土地面
      積），由房屋座落地往南延伸至10米計畫道路的建築線，
      故系爭房屋之法定空地有部分座落在上訴人所有系爭土地
      上，另丙○○部分其所有房屋座落地經共有人同意使用土
      地面積為186.48㎡，即自其房屋往南延伸至10米計畫道路
      ，故其法定空地亦有部分座落在原告【即上訴人，下同】
      所有系爭土地上」等語（見原審(一)卷第156頁、第156頁背
      面），足徵上訴人主張被上訴人壬○○所有之南洲27號房
      屋據以申請建築如附圖一所示之Ａ基地，被上訴人丙○○
      所有之南洲27之1號房屋據以申請建築如附圖一所示之Ｂ
      基地，其中以上訴人所有之樹王段879地號土地部分作為
      上開房屋法定空地之面積總計於168.54㎡之範圍內為足採
      。至逾此部分之主張（上訴人主張被上訴人以山上段573-
      3地號土地李直分管位置中約360㎡部分作為其建屋之建築
      基地以申請建造執照），因與鑑定結果不符尚非可採。被
      上訴人雖辯稱：如附圖一所示之Ａ基地、Ｂ基地，除建物
      坐落基地部分外，其餘部分為通路，非法定空地，且依使
      用執照之記載，被上訴人壬○○所有之南洲27號建物之法
      定空地面積僅為42.433㎡，被上訴人丙○○所有之南洲27
      之1號建物之法定空地面積僅為42.433㎡，上開法定空地
      均坐落在被上訴人所有之樹王段878地號土地內云云；然
      查：被上訴人前揭所辯，核與臺南縣政府建設局（）南
      建局造字第4595號、（）南建局造字第4595號建造執照
      申請案卷所附如附圖一所示之配置圖顯然不符，且依住宅
      區建蔽率60%，法定空地40%之規定，僅係建築法規對於法
      定空地應留設之最低標準之要求，要難據此謂建物起造人
      留設超過上開比例之法定空地，即非屬建築基地之法定空
      地。是以被上訴人辯稱：其建物坐落基地部分外，其餘建
      築基地為通路，非法定空地云云，委不足採。
（四）鄉間共有土地部分共有人在興建房屋聲請建造執造需取得
      其他共有人之土地使用權同意書時，其他共有人多以為只
      要不逾越該共有人之應有部分，多會予以同意，此乃一般
      之共識。至發生法定空地比不能重複使用，以致他共有人
      不能建屋乃始料未及。況上訴人以不再主張被盜用印章蓋
      於土地使用權同意書上，被上訴人於66年間申請建造執照
      時，由坐落重測前山上段573-3地號其餘土地共有人（包
      括上訴人之被繼承人李直）出具土地使用權同意書，同意
      被上訴人壬○○、丙○○分別以如附圖一配置圖所示之Ａ
      基地、Ｂ基地，作為其興建南洲27號、南洲27之1號房屋
      之建築基地，即堪以認定，且依其借貸之目的尚難認已使
      用完畢，因之，縱該Ａ基地、Ｂ基地嗣經土地共有人分割
      後，部分坐落在李直取得之樹王段879地號土地內，亦難
      憑此遽謂被上訴人係無權使用該部分建築基地之人。是以
      上訴人主張被上訴人擅將樹王段879地號土地充為法定空
      地申請建築，無權占有上訴人之上開土地，且被上訴人之
      行為對於上訴人已構成侵權行為，為此，上訴人本於繼承
      及所有權、侵權行為之法律關係，請求被上訴人壬○○應
      將所有之南洲27號房屋拆除，被上訴人丙○○應將所有之
      南洲27之1號房屋拆除云云，即非有據，不應准許。又被
      上訴人既係本於使用借貸關係而將上訴人所有之樹王段87
      9地號土地部分作為上開房屋之建築基地，已如前述，則
      上訴人主張被上訴人係無法律上之原因，無權占有樹王段
      879地號土地，受有相當於租金之不當得利云云，顯非可
      採。
（五）惟按應留設之法定空地，非依規定不得分割、移轉，並不
      得重複使用，建築法第11條第3項前段有明文規定。是以
      上訴人之被繼承人李直為解除被上訴人以重測前山上段57
      3-3地號李直分管之土地部分作為其房屋之法定空地乙事
      ，乃於81年11月25日與被上訴人在山上鄉調委會成立調解
      ，約定被上訴人應於 3個月內向臺南縣政府申請解除上開
      空地比，以歸還李直建築使用，為兩造所不爭，且有該會
      81年民調字第53號調解書附卷可參（見原審(二)卷第128、
      129頁）。被上訴人雖辯稱 ：上開調解約定被上訴人可以
      單方面逕向臺南縣政府申請分割或變更系爭法定空地或原
      有依法所應留設之公路接觸地，依民法第71條前段規定，
      應屬無效。況且於81年間，山上段573-3地號土地並未分
      割，依民法第246條第1項前段規定，上開調解亦屬無效云
      云；惟查：依臺南縣政府92年2月24日府工管字第0920028
      869號函稱：如附圖所示紅色部分土地（即上開Ａ基地、
      Ｂ基地部分坐落樹王段879地號土地部分）如前業已併入
      北側原有建築物（即騎縫章範圍箭頭所示二棟）供一宗建
      築基地申領建築執照，則本案附圖所示紅色部分申請建築
      執照，應予併同北側原有建築物之基地檢討建蔽率、法定
      空地、基地內通路等相關規定。倘附圖所示紅色部分並無
      同意供他人使用及建築執照申請或違章建築、他項權利處
      分者，應依建築法第11條辦理建築基地法定空地分割後再
      申請建築，以免建築基地法定空地重複使用，有前揭函在
      卷足憑（見原審(一)卷第95至97頁），及訊之證人洪振生證
      述：「（原告所有系爭土地如何解除上開房屋法定空地之
      限制）必須被告所有房屋座落土地先取得連通十米計畫道
      路之通路，在原來的建築基地內檢討其建蔽率，住宅區60
      %、法定空地40%，且原告所有系爭土地上並無同意供他人
      使用（如其上有地上物）及建築執照申請或違章建築、他
      項權利處分（假扣押），須符合上開要件，原告所有系爭
      土地始可辦理法定空地分割。又建築基地的法定空地，不
      可重複使用」等語（見原審(一)卷第156頁背面、第157頁）
      ，足徵上訴人所有之樹王段879地號土地，確因被上訴人
      所有之房屋以其部分作為一宗建築基地之法定空地，而就
      該部分受有不得再作為建築基地之限制。惟若被上訴人所
      有之房屋坐落之建築基地，如能取得連通10公尺計畫道路
      之通路，並使其建築基地符合建蔽率60%、法定空地40%之
      規定，即可履行其依調解所承諾之義務，以解除上訴人所
      有之樹王段879地號土地供被上訴人所有之房屋作為一宗
      建築基地使用之法定空地（面積168.54㎡）。從而，李直
      與被上訴人於81年11月25日在山上鄉調委會達成之合意，
      即被上訴人應向臺南縣政府申請解除法定空地比之限制，
      將李直分管土地部分歸還李直以為建築使用之作為義務，
      並未違反強制或禁止之規定，亦非以不能之給付為契約之
      標的。被上訴人辯稱：李直與被上訴人於前揭日在山上鄉
      調委會成立之調解，違反民法第71條前段、第246條規定
      ，應為無效云云，自非可採。又解釋契約應探求當事人之
      真意，不得拘泥於所用之文字，李直與被上訴人於81年11
      月25日山上鄉調委會調解書調解內容，雖僅提及應解除
      南建局造字第4594號建築執照建屋空地比，（亦即屬於被
      上訴人壬○○之部分），而被上訴人丙○○之建築執照（
      南建局造字第4595號）則未載明於調解書內，然調解書
      雖僅載明山上鄉○○段573-3號360平方公尺（如附圖著色
      部分）歸還聲請人（李直）建築使用」云云，然依圖示，
      著色部分涵蓋被上訴人丙○○之建築房屋之空地比，參以
      李直請求被上訴人解除空地比係為自己建屋之用，自無僅
      請求就壬○○之空地比部分為調解之理。是以李直與被上
      訴人於81年11月25日山上鄉調委會調解書調解內容，雖僅
      提及應解除南建局造字第4594號建築執照建屋空地比，
      而未記載另一建築執照（年南建局造字第4595號）於調
      解書內，顯屬遺漏，被上訴人辯稱此部分不必履行，亦無
      可取。
（六）上訴人主張依李直與被上訴人在山上鄉調委會之調解，被
      上訴人應負責使上訴人能在樹王段879地號土地上建築房
      屋，因之被上訴人應拆除其在樹王段878地號土地上之建
      物，此為其對上訴人所負之義務（債務）等語；查，被上
      訴人所有之房屋所坐落之建築基地，如能取得連通10公尺
      計畫道路之通路，並使其建築基地符合建蔽率60%、法定
      空地40%之規定，即可履行其依調解所承諾之義務，以解
      除上訴人該部分面積168.54㎡之土地作為法定空地之限制
      ，已如前述，而依揭調解之約定：「相對人丙○○、壬○
      ○同意3個月內，向臺南縣政府聲請解除民國66年南建局
      造字第4594號，建築執照建築空地比許可面積，山上鄉○
      ○段573-3號360㎡（如附圖著色部分）歸還聲請人（上訴
      人之被繼承人李直）建築使用。」（見原審(二)卷第128、1
      29頁），可認兩造就被上訴人前開義務之履行期限係約定
      自81年11月25日起3個月內，惟被上訴人迄今仍未履行前
      開義務，是以上訴人主張依前揭調解之約定，被上訴人壬
      ○○應將所有之南洲27號房屋拆除，被上訴人丙○○應將
      所有之南洲27之1號房屋拆除等語，應予准許。又被上訴
      人依約應自81年11月25日起3個月內，向臺南縣政府申請
      解除法定空地比之限制，將上訴人之被繼承人李直分管土
      地部分歸還李直作為建築使用，惟被上訴人迄今仍未履行
      前開義務，則上訴人主張被上訴人應負給付遲延之責任，
      顯非無據，準此，被上訴人自應賠償上訴人因遲延而生之
      損害。承上所述，被上訴人以樹王段879地號土地作為一
      宗建築基地之面積為168.54㎡，致上訴人之被繼承人李直
      生前及繼承該土地所有權之上訴人迄今仍無法利用該部分
      土地以供建築，使其用益權受有損害，而核算所有人對不
      動產用益權之經濟價值，通常為相當於使用該不動產所得
      收取之租金利益，是以被上訴人即應賠償上訴人因被上訴
      人給付遲延而生相當於租金之損害。按鄉城科技不動產估
      價師事務所於本院所提之94鄉城字第40013號鑑估報告書
      ，其鑑定樹王段879地號之鑑定單價為14,300元（元/㎡）
      （見外放證物）。又系爭土地坐落臺南縣山上鄉，地目建
      ，位處住宅區，90年7月公告現值每㎡為8,600元，其周圍
      環境多為住家使用，尚非繁榮區域等情，有土地登記謄本
      、使用執照及照片附卷足佐（見原審91年度新調字第21號
      卷第59、87至90頁、原審(二)卷第251頁），因認被上訴人
      使用系爭土地作為一宗建築基地，致上訴人之被繼承人李
      直生前及繼承該土地所有權之上訴人每月所受相當於租金
      之損害，以按土地鑑定單價年息8%計算，應屬相當。準此
      ，上訴人請求被上訴人自起訴前5年（自86年5月3日至91
      年5月2日）及自91年5月3日至被上訴人拆屋之日止之損害
      金，（應給付如附表所示之金額），應予准許。至逾此部
      分之請求，要難准許。
（七）被上訴人雖抗辯：依民法第789條，被上訴人有通行樹王
      段879地號土地之權利，無須支付償金云云；然查：被上
      訴人使用樹王段879地號土地作為建築基地，與其依民法
      第787條、第789條規定，有無通行上訴人所有之樹王段87
      9地號土地之權利，係屬二事。況且，依被上訴人自認其
      自共有地分割後，即從未通行使用過該879地號土地乙情
      ，及證人李金章、李榮南證述：「（被告係自）原告提相
      片（一）所示瓦狀平房倉庫旁的道路進出，即是照片中車
      子坐落位置」等語（見原審(二)卷第260頁），足見依被上
      訴人共有之樹王段878地號土地之現況，並無因與公路無
      適宜之聯絡，致不能為通常使用之情形。是以被上訴人辯
      稱：其對上訴人所有之樹王段879地號土地有通行權云云
      ，尚非有據。
五、綜上所述，上訴人本於契約及繼承之法律關係，請求被上訴
    人壬○○應將南洲27號房屋拆除，被上訴人丙○○應將南洲
    27之1號房屋拆除，為有理由，應予准許。又上訴人依給付
    遲延及繼承之法律關係，請求被上訴人應給付上訴人自起訴
    前5年，即86年5月3日至91年5月2日）相當於租金之損害金
    共計964,049元，及自91年5月3日起至被上訴人拆屋之日止
    ，按年給付上訴人如附表編號二所示之金額，亦有理由，應
    予准許。至逾此金額之請求，為無理由，應予駁回。原審就
    前開應准許部分，為上訴人不利之判決，尚有未洽。上訴意
    旨指摘原審此部分判決不當，求予廢棄改判，為有理由。爰
    由本院予以廢棄改判，如主文第2、3、4項所示。
六、備位之訴部分：按法院認為先位之訴有理由時，即無庸就備
    位之訴為審理。本件既就先位之訴為上訴人部分勝訴之判決
    ，即不再就備位之訴加以論述。
七、本件事證已臻明確，兩造其餘攻擊防禦方法及證據資料，核
    與本件判決結果不生影響，爰不一一論述，併此敘明。
八、兩造均陳明願供擔保，請求准為假執行或免為假執行之宣告
    ，經核就上訴人勝訴部分，並無不合，爰分別酌定相當之擔
    保金額，併宣告之；至上訴人敗訴部分，其假執行之聲請已
    失其所附，應予駁回。
九、綜上論結，本件上訴人之上訴為一部有理由，一部無理由，
    依民事訴訟法第450條、第449條第1項、第79條、第390條第
    2項、第392條第2項，判決如主文。
中    華    民    國    95    年     2    月    21    日
                  民事第四庭  審判長法  官  王惠一
                                    法  官  林永茂
                                    法  官  蘇重信
上為正本係照原本作成。
如對本判決上訴，須於判決送達後20日內向本院提出上訴狀，未
表明上訴理由者，應於上訴後20日內，向本院提出理由書（須附
繕本）。
中    華    民    國    95    年     2    月    21    日
                                    書記官  黃文生
                                                J
附表：
┌──┬───────┬───────────────────────────┐
│編號│期          間│計算式（金額：新台幣）                                │
├──┼───────┼───────────────────────────┤
│一  │86年5月3日起至│土地鑑定單價（元/㎡）×使用面積×年率×5年            │
│    │91年5月2日止  │＝14,300×168.54×8%×5＝964,049（元以下四捨五入，下同│
│    │              │）                                                    │
├──┼───────┼───────────────────────────┤
│二  │91年5月3日起至│土地鑑定單價（元/㎡）×使用面積×年率×實際期間       │
│    │被上訴人拆屋之│＝14,300×168.54 ×8%＝192,810元                      │
│    │日止按年給付  │                                                      │
└──┴───────┴───────────────────────────┘


司法院資訊處製作；財團法人民間司法改革基金會備份。
